臺灣臺南地方法院民事裁定
110年度司字第16號
聲  請  人  吳修豪  
代  理  人  蔡東賢律師
            吳文淑律師
相  對  人  大允工業股份有限公司

法定代理人  吳芳宗  
代  理  人  吳陵微律師
上列當事人間聲請選派檢查人事件，本院裁定如下：
    主    文
選派余文彬會計師為相對人之檢查人，檢查相對人自民國106年
起迄今之財務報表、財務報表之附註、營業報告書、歷次董事會
議事錄、所有銀行帳戶之存摺內頁明細等業務帳目及財產情形。
其餘聲請駁回。 
聲請程序費用由相對人負擔。 
    理    由
一、聲請意旨略以：
　㈠聲請人前經國稅局核定繼承自被繼承人吳芳龍之遺產稅淨額
　　為新臺幣（下同）57,920,726元，其中吳芳龍所持有相對人
　　之9,000股股份，經國稅局核定價額為24,478,401元，然依
    相對人最新章程記載，相對人登記資本總額為30,000,000元
　　，分為30,000股，每股1,000元，則吳芳龍所持有9,000股之
    價值應僅為900萬元，與國稅局上開核定價額有極大差距。
　㈡聲請人未曾收受相對人召開股東會之通知，相對人登記之代
　　表人吳芳宗更從未將相對人財務及業務執行情形對身為股東
　　之聲請人進行報告，且聲請人向臺南市政府調取相對人資料
　　，除92年的舊財報外，並無任何自92年到目前的財務資料，
　　致聲請人難以知悉相對人之業務及財務狀況，亦無從釐清國
　　稅局核定遺產稅之計算是否正確，吳芳宗顯然怠於執行董事
　　長職務。又吳芳宗之子吳昆霖於相對人登記地址處，另行設
　　立連允股份有限公司（下稱連允公司），連允公司登記之營
　　業項目與相對人完全相同，相對人又在未依法通知聲請人召
　　開股東會之情況下，突然修改章程，將原三名董事相互制衡
    之局面，改成僅剩吳芳宗一位董事獨掌大權，而監察人林貞
　　慧為吳芳宗之妻、吳昆霖之母，吳芳宗顯然無人監督，聲請
    人合理懷疑相對人已將公司業務實際移轉予連允公司，相對
　　人之股票實際上已無任何價值。
　㈢相對人辯稱本件應先向國稅局申請查對更正、複查等語，然
　　向國稅局聲請複查為行政救濟，向法院聲請選任檢查人為司
　　法發現真實之程序，兩者間並非處於不能並存之狀態。另選
　　派檢查人為非訟事件，僅為形式上審查，不做實體審認，符
　　合法定資格即應選派檢查人，蓋此制度在補少數股東權利之
　　不足，本件聲請只是請檢查人依法查實相對人業務帳目及財
　　產，以及相對人與連允公司間之情況，且報告係交予法院，
　　實無權利濫用之可言。相對人又稱帳冊僅保存5至10年，聲
    請人聲請檢查範圍顯非合理等語，惟聲請人提及檢查自92年
　　起之財務報表等，主要係因自公開管道確實看不到相對人自
　　92年起之財務報表，若帳冊僅是5至10年，檢查人依其專業
    稽核後，若發現無問題，不會要求不存在之帳冊，但若是有
　　問題，檢查人自會在法院管轄下依其專業加以詳查。
　㈣相對人已發行股份總數為30,000股，聲請人持有600股，占相
    對人已發行股份總數百分之2，此外被繼承人吳芳龍持有相
    對人9,000股，占相對人已發行股份總數百分之30，聲請人
    與另一繼承人吳芝穎於繼承事實發生之日即民國108年11月2
    1日起共同持有相對人30%之股份，而相對人有上述之情形，
    爰依公司法第245條規定聲請選派檢查人，檢查相對人自92
    年起迄今之財務報表及財務報表之附註、營業報告書、歷次
    董事會議事錄，所有銀行帳戶之存摺內頁明細等業務帳目及
    財產情形，以及為何競爭廠商連允公司地址與相對人相同，
    及兩者之間的關係等語。
二、相對人則以下列情詞置辯：　　
　㈠相對人每一會計年度均有依法由會計師查核簽證，並向國稅
    局申報財務簽證查核報告書、稅務簽證查核報告書，吳芳龍
    於108年11月21日死亡後，國稅局依上開遺產及贈與稅法施
    行細則第29條第1項第1款規定及相對人經會計師查核之財務
　　簽證查核報告書，以吳芳龍繼承開始之日為基準日估算相對
　　人之資產淨值，進而核定遺產9,000股股份之價值為24,478,
　　401元，並無違誤。
　㈡少數股東依公司法第245條第1項規定向法院聲請選派檢查人
　　時，須檢附理由、事證並釋明必要性，以防止少數股東濫用
　　權利。本件聲請人聲請選派檢查人之目的，係為減免繳納遺
　　產稅之金額及義務，與公司法第245條第1項之立法意旨不符
　　，且無必要性。聲請人倘對國稅局所核定之價額有疑義，應
　　依稅捐稽徵法第17條規定向國稅局申請查對更正，暨依同法
　　第35條第1項規定向國稅局申請複查，而非是以提出本件選
    派檢查人之聲請為其救濟方式。
　㈢若主管機關即臺南市政府未通知相對人申報公司法第20條第
　　1項之決算書表，則相對人無須主動申報，臺南市政府自92
    年後未曾發函命相對人申報決算書表，自無存有相對人公司
　　之財務報表。再者，臺南市政府係負責公司之設立登記、變
　　更登記、解散登記、歇業等事項，至於相對人之實際營業內
　　容並不在臺南市政府之管轄範圍內。況99年12月25日臺南縣
　　市尚未合併並改制為直轄市前，相對人之主管機關係經濟部
　　中部辦公室，而非臺南市政府，聲請人因自身疏忽遽以向臺
　　南市政府調無相對人92年以後之財務資料云云為由，聲請選
　　派檢查人，顯無理由，應予駁回。
　㈣又依商業會計法第38條、稅捐稽徵機關管理營利事業會計帳
　　簿憑證辦法第26條第1項、第27條第1項規定，相對人之會計
　　憑證、會計帳簿及財務報表之保存年限僅分別為5年及10年
　　，聲請人聲請檢查自92年起迄今之財務報表、營業報告書顯
　　已逾保存年限；聲請人聲請檢查自92年起迄今長達近20年之
　　財務報表，其聲請檢查之範圍牽連過廣，顯非於合理且必要
　　之範圍內。
三、按繼續6個月以上，持有已發行股份總數百分之1以上之股東
　　，得檢附理由、事證及說明其必要性，聲請法院選派檢查人
　　，於必要範圍內，檢查公司業務帳目、財產情形、特定事項
　　、特定交易文件及紀錄，修正後公司法第245條第1項定有明
　　文，依同法第110條第3項規定為有限公司所準用。考諸其立
　　法及修法意旨，乃在於防止少數股東濫用此一權利，動輒查
　　帳，影響公司正常營運，且為強化公司治理、投資人保護機
　　制及提高股東蒐集不法證據與關係人交易利益輸送蒐證之能
　　力，故於股東持股達一定期間及股數之限制要件下，得檢附
　　理由、事證及說明其必要性向法院聲請選派檢查人，檢查內
　　容並以公司業務帳目、財產情形、特定事項、特定交易文件
　　及紀錄為限，可見已就行使檢查權對公司經營所造成之影響
　　，與少數股東權益之保障間，加以斟酌衡量，賦予符合一定
　　條件之股東得聲請法院選派檢查人之權利，並藉由外部專業
　　第三人稽核公司業務帳目及財產情形。是以，具備繼續持有
　　6個月以上已發行股份總數百分之1以上之股東，且於聲請法
　　院選派檢查人時檢附理由、事證說明選派檢查人之必要性，
　　亦非濫用權利，恣意擾亂公司正常營運，即已符合聲請法院
　　選派公司檢查人之要件，公司即應負有容忍檢查之義務，法
　　院並應為准許選派檢查人之裁定。
四、經查：
  ㈠聲請人主張相對人發行股份總數為30,000股，聲請人持有其
　　中股數600股，占相對人已發行股份總數百分之2，另被繼承
　　人吳芳龍持有股數9,000股，占相對人已發行股份總數百分
    之30，吳芳龍於108年11月21日去世，繼承人為聲請人及吳
    芝穎2人等情，有相對人公司股東名簿、吳芳龍繼承系統表
    在卷可稽（本院卷第19-21頁），是聲請人具備公司法第245
　　條第1項所定少數股東聲請法院選派檢查人之身分要件，應
    可認定。
  ㈡聲請人以相對人代表人吳芳宗，怠於執行董事長職務，聲請
　　人未曾收受相對人召開股東會之通知，吳芳宗更從未向聲請
　　人報告相對人財務及業務執行情形；聲請人向台南市政府調
　　取相對人之資料，卻無相對人自92年起迄今之財務資料；相
　　對人代表人吳芳宗之子吳昆霖於相對人同址設立另一營業項
　　目相同之連允公司；相對人於未合法通知聲請人召開股東會
　　之情況下修改章程，將董事改為僅剩吳芳宗一位，監察人亦
　　僅有吳芳宗之配偶林貞慧，致吳芳宗顯然獨掌大權、無人監
　　督等情為由，主張選派專業會計師實地查核相對人自92年起
　　迄今之財務報表、財務報表之附註、營業報告書、歷次董事
　　會議事錄、所有銀行帳戶之存摺內頁明細等業務帳目及財產
　　情形，以及為何競爭廠商連允公司地址與相對人相同及兩者
　　之間的關係之必要等語，且提出相對人之公司基本資料、公
　　司章程、連允公司基本資料等件（本院卷第17-18、27-30頁
　　）為證，經審核聲請人所提上開證據之結果，足認相對人目
　　前確實僅有一位董事吳芳宗，及一位監察人林貞慧，連允公
　　司之設置處所亦與相對人同址；併審酌聲請人於本件聲請前
　　，並無以其股東身分於短期、反覆多次聲請選派檢查人檢查
　　相對人業務帳目及財產，而有濫用公司法第245條第1項規定
　　所賦予之權利或恣意擾亂公司正常營運之情形，堪認聲請人
　　已釋明其確有檢查相對人業務帳目及財產情形之必要性。故
　　聲請人依公司法第110條第3項準用第245條第1項規定，聲請
　　法院選派檢查人檢查相對人之財務報表、財務報表之附註、
　　營業報告書、歷次董事會議事錄、所有銀行帳戶之存摺內頁
　　明細等業務帳目及財產情形，應認於法有據。
　㈢相對人雖以其每一會計年度均有依法由會計師查核簽證，並
　　向國稅局申報財務簽證查核報告書、稅務簽證查核報告書，
　　故本件並無選派檢查人之必要等語以為置辯。惟查，會計查
　　核報告係公司提出財務報表，供會計師依照會計師查核簽證
　　財務報表規則及一般公認審計準則規劃，以抽查方式獲取財
　　務報表所列金額及所揭露事項之查核證據、評估管理階層編
　　製財務報表所採用之會計原則及所作之重大會計估計，暨評
　　估財務報表整體之表達，據此製成會計查核報告；而聲請法
　　院選派檢查人以檢查公司業務帳目及財產，係由檢查人本諸
　　專業確信，針對公司業務有關之帳目、財產情形進行實質勾
　　稽審核作業，與前開會計師會計查核報告及片面說明，迥然
　　不同，是相對人前揭抗辯要無理由，尚不足採。
  ㈣就檢查範圍部分，本院審酌聲請人所提出之相關事證，雖足
　　以釋明其確有檢查相對人業務帳目及財產情形之必要性，惟
    依商業會計法第38條、稅捐稽徵機關管理營利事業會計帳簿
    憑證辦法第26條第1項及第27條第1項規定，會計憑證保存期
    限為5年，因此，本院認聲請人得檢查之範圍以106年起迄今
　　之相關業務帳目及財產情形為已足，否則相對人若因法令規
　　定得銷毀而無法提出105年以前的相關業務帳目資料，恐另
    滋生聲請人認相對人故意不提出之質疑，徒生業務檢查之爭
　　執；況且，聲請人並未說明相對人自92年起至105年底此一
    期間內，有何可疑之交易或明顯之虧損，亦未能檢附相對人
　　該段期間之業務或財務有何異常之相關事證，自難認聲請人
    已釋明該期間有何選任檢查人以檢查公司業務帳目及財務情
    形之必要性，是就聲請人聲請檢查相對人自92年起至105年
    底間之業務帳目及財產情形部分，即無必要，應予駁回；又
    聲請人聲請檢查為何競爭廠商連允公司之設立地址會與相對
    人相同，以及兩者間關係為何云云，惟此部分涉及法律判斷
    或評價部分，並非選派檢查人所能認定，是聲請人要求檢查
    此部分之事項，即屬無據，不應准許。
  ㈤又關於檢查人之人選經本院職權函請社團法人臺灣省會計師
　　公會推薦之結果，經該會推薦會員余文彬會計師擔任檢查人
　　。茲審酌余文彬會計師為國立中山大學企業管理研究所畢業
　　，現開設余文彬會計師事務所，曾任臺灣士林地方法院104
    年度司字第47號、本院109年度司字第4號、106年度司字第1
　　5至19號、臺灣高雄地方法院108年度聲字第86號、107年度
    聲字第67、97號、102年度聲字第328號、99年度聲字第152
    號之檢查人；執行會計師業務35年，有其學經歷表附卷可稽
　　，其經歷、專長均適任業務帳目及財產情形之檢查人，且無
　　證據可認其與兩造間有何利害關係，則其對於公司業務、帳
　　目及盈虧情況，應能本於專業知識予以檢查，當亦能適時維
　　護、保障聲請人及其他股東之權益，認洵屬適當。
五、綜上所述，爰依公司法第110條第3項準用第245條第1項之規
　　定，選派余文彬會計師為相對人之檢查人，檢查相對人自10
　　6年起迄今之財務報表及財務報表之附註、營業報告書、歷
    次董事會議事錄，所有銀行帳戶之存摺內頁明細等業務帳目
　　及財產情形；至聲請人逾上開範圍之聲請，則無必要性，應
　　予駁回。
六、依非訟事件法第175條第3項，裁定如主文。　　
中　　華　　民　　國　　111 　年　　2 　　月　　18　　日
                    民事第四庭  法　官  張家瑛
以上正本證明與原本無異。
如不服本裁定得於收受裁定正本後10日內向本院提出抗告狀，並
繳納抗告費新臺幣1,000元整。
中　　華　　民　　國　　111 　年　　2 　　月　　18　　日
                                書記官  陳雅婷